ACORDAO-COMPLETO-2546351

ACÓRDÃO 5249/2022 ATA 31/2022 - PRIMEIRA CÂMARA

VISTOS, relatados e discutidos estes embargos de declaração opostos à decisão proferida pelo Acórdão 3028/2022-TCU-Primeira Câmara,
ACORDAM os Ministros do Tribunal de Contas da União, reunidos em sessão da Primeira Câmara, ante as razões expostas pelo relator, em:
9.1. conhecer dos presentes embargos de declaração opostos pelo Sr. José Januário de Oliveira Amaral, nos termos do art. 34 da Lei 8.443/1992, c/c os arts. 277, inciso III, e 287 do Regimento Interno/TCU, para, no mérito, negar-lhes provimento; e
9.2. dar ciência ao embargante do teor desta decisão.

Embargos de declaração interposto por José Januário de Oliveira Amaral oposto à decisão proferida no âmbito do Acórdão 3.028/2022-1ª Câmara, exarado no âmbito de tomada de contas especial instaurada pela Zona Franca de Manaus (Suframa), em razão da não comprovação da regular aplicação dos recursos repassados por meio do Convênio 046/2002, firmado com a Universidade Federal de Rondônia (Unir) na condição de interveniente, que tinha por objeto a execução do projeto plano quadrienal de desenvolvimento, compreendendo a implantação de um hotel escola modelo de ecoturismo e uma escola modelo de turismo.

Primeira Câmara

Fundação Rio Madeira.

3. Interessados/Responsáveis/Recorrentes:
3.1. Interessado: Superintendência da Zona Franca de Manaus (04.407.029/0001-43).
3.2. Responsáveis: Cláudia Clementino Oliveira (XXX.605.184-XX); Edson Izidio Guimarães (XXX.686.312-XX); Ene Glória da Silveira (XXX.480.023-XX); Flávio Batista Simão (XXX.644.734-XX); Fundação Rio Madeira (00.619.461/0001-47); Haroldo Cristovam Teixeira Leite (XXX.586.697-XX); José Januário de Oliveira Amaral (XXX.949.042-XX); Maria Berenice Alho da Costa Tourinho (XXX.993.772-XX); Maria das Graças Silva Nascimento Silva (XXX.230.942-XX); Oscar Martins Silveira (XXX.009.320-XX); Waldemarina Vieira de Melo (XXX.256.832-XX).
3.3. Recorrente: José Januário de Oliveira Amaral (XXX.949.042-XX).

13.1. Ministros presentes: Jorge Oliveira (na Presidência) e Benjamin Zymler (Relator).
13.2. Ministro-Substituto convocado: Marcos Bemquerer Costa.

ACORDAO-COMPLETO-2555108

Acórdão 6988/2022 - Primeira Câmara

BENJAMIN ZYMLER

Ministro Benjamin Zymler.

Trata-se de embargos de declaração opostos pelo Sr. Haroldo Cristovam Teixeira Leite à decisão proferida no âmbito do Acórdão 3028/2022-TCU-Primeira Câmara, vazado nos seguintes termos:
"9.1. considerar revéis os responsáveis Fundação Rio Madeira, Maria das Graças Silva Nascimento Silva, Edson Izídio Guimarães, Oscar Martins Silveira e Cláudia Clementino Oliveira, para todos os efeitos, dando-se prosseguimento ao processo, com fulcro no art. 12, § 3º, da Lei 8.443/1992;
9.2. rejeitar as alegações de defesa apresentadas pelos responsáveis Ene Glória da Silveira, José Januário de Oliveira Amaral, Maria Berenice Alho da Costa Tourinho, Flávio Batista Simão, Waldemarina Vieira de Melo e Haroldo Cristovam Teixeira Leite;
9.3. excluir da relação processual Maria José Ribeiro de Souza, Vinícius Soares Souza e Alcebíades Flávio da Silva;
9.4. julgar irregulares, nos termos dos arts. 1º, inciso I, 16, inciso III, alíneas "b" e "c", da Lei 8.443/1992, c/c os arts. 19 e 23, inciso III, da mesma lei, as contas dos responsáveis Ene Glória da Silveira, Fundação Rio Madeira, José Januário de Oliveira Amaral, Maria Berenice Alho da Costa Tourinho, Flávio Batista Simão, Maria das Graças Silva Nascimento Silva, Edson Izidio Guimarães, Waldemarina Vieira de Melo, Oscar Martins Silveira, Cláudia Clementino Oliveira e Haroldo Cristovam Teixeira Leite, condenando-os solidariamente ao pagamento das importâncias a seguir especificadas, atualizadas monetariamente e acrescidas dos juros de mora, calculadas a partir das datas discriminadas até a data da efetiva quitação do débito, fixando-lhes o prazo de 15 (quinze) dias, para que comprovem, perante o Tribunal, o recolhimento das referidas quantias aos cofres da Superintendência da Zona Franca de Manaus, nos termos do art. 23, inciso III, alínea "a", da citada lei, c/c o art. 214, inciso III, alínea "a", do Regimento Interno do TCU;
Débitos relacionados à responsável Cláudia Clementino Oliveira, em solidariedade com Edson Izidio Guimarães, Ene Glória da Silveira, Flávio Batista Simão, Fundação Rio Madeira, Haroldo Cristovam Teixeira Leite, José Januário de Oliveira Amaral, Maria Berenice Alho da Costa Tourinho, Maria das Graças Silva Nascimento Silva, Oscar Martins Silveira e Waldemarina Vieira de Melo:
	Data de ocorrência
	Valor histórico (R$) 
	Tipo da parcela

	24/12/2003
	500.000,00
	Débito

	2/1/2004
	500.000,00
	Débito

	10/4/2015
	183.001,11
	Crédito

                          Valor atualizado do débito (com juros) em 29/3/2022: R$ 5.098.649,27
Débito relacionado à responsável Fundação Rio Madeira (CNPJ: 00.619.461/0001-47) em solidariedade com Maria das Graças Silva Nascimento Silva:
	Data de ocorrência
	Valor histórico (R$) 

	10/4/2015
	183.001,11

Valor atualizado do débito (com juros) em 29/3/2022: R$ 280.139,94
9.5. autorizar, desde logo, a cobrança judicial das dívidas, caso não atendidas as notificações, na forma do disposto no art. 28, inciso II, da Lei 8.443/1992;
9.6. autorizar também, desde logo, se requerido, com fundamento no art. 26, da Lei 8.443, de 1992, c/c o art. 217, §1º, do Regimento Interno do TCU, o parcelamento da (s) dívida (s) em até 36 (trinta e seis) parcelas, incidindo, sobre cada uma delas, corrigidas monetariamente, os correspondentes acréscimos legais, fixando-lhes o prazo de 15 (quinze) dias, a contar do recebimento da notificação, para comprovar, perante o Tribunal, o recolhimento da primeira parcela, e de 30 (trinta) dias, a contar da parcela anterior, para comprovar os recolhimentos das demais, devendo incidir, sobre cada valor mensal, atualizado monetariamente, os juros de mora devidos, no caso do débito, na forma prevista na legislação em vigor, alertando os responsáveis de que a falta de comprovação do recolhimento de qualquer parcela importará o vencimento antecipado do saldo devedor, nos termos do § 2º do art. 217 do Regimento Interno deste Tribunal;
9.7. enviar cópia deste acórdão:
9.7.1. à Procuradoria da República no Estado de Rondônia, nos termos do § 3º do art. 16 da Lei 8.443/1992, c/c o § 7º do art. 209 do Regimento Interno do TCU, para adoção das medidas que entender cabíveis; e
9.7.2. à Superintendência da Zona Franca de Manaus e aos responsáveis, para ciência."
Reproduzo, a seguir, com os ajustes na forma necessários, os embargos apresentados pelo recorrente (peça 498) :
"[...] I. Da Tempestividade e do Cabimento. 
1. Saliente-se, desde já, a tempestividade dos presentes embargos. Tendo sido cientificado da decisão Acórdão 3028/2022-TCU-Primeira Câmara, peças nº s 430/432, através da comunicação via plataforma Conecta-TCU, em 01.08.2022, conforme Termo de Ciência de Comunicação, peça 483. 
2. Interposto antes do dies ad quem, inquestionável é a tempestividade do aviamento dos presentes embargos.
3. De logo, devemos destacar que a pretensão posta através desta espécie recursal encontra sucedâneo na Lei Orgânica desse honrado Tribunal de Contas da União, bem como em seu Regimento Interno, duas espécies normativas que disciplinam esse importante meio de impugnação das decisões proferidas por essa Corte de Contas. 
4. Deve-se trazer à baila a redação dos arts. 32, II, e 34 da Lei nº 8.443/92 e a do art. 287 do Regimento Interno do Tribunal de Contas da União - TCU:
'Art. 32. De decisão proferida em processo de tomada ou prestação de contas cabem recursos de: II - embargos de declaração; 
Art. 34. Cabem embargos de declaração para corrigir obscuridade, omissão ou contradição da decisão recorrida. § 1° Os embargos de declaração podem ser opostos por escrito pelo responsável ou interessado, ou pelo Ministério Público junto ao Tribunal, dentro do prazo de dez dias, contados na forma prevista no art. 30 desta Lei. § 2° Os embargos de declaração suspendem os prazos para cumprimento da decisão embargada e para interposição dos recursos previstos nos incisos I e III do art. 32 desta Lei.' Regimento Interno/TCU 
'Art. 287. Cabem embargos de declaração quando houver obscuridade, omissão ou contradição em acórdão do Tribunal.
II. SINTESE NECESSÁRIA. 
5. Trata-se de Tomada de Contas Especial originada pela Superintendência da Zona Franca de Manaus, referente ao Convenio 046/2002- SUFRAMA, autuada em 21.03.2012, sendo proferida a decisão via Acórdão 3028/2022-TCU-Primeira Câmara, datado de 31.05.2022 (peças 430/432) . 
III. SINOPSE DO ACORDÃO
[transcreveu-se a decisão embargada]
6. O Acordão embargado, não se pronunciou, expressamente, sobre a questão de ordem pública, prescricional, profundamente demonstrada na peça de defesa nº 424, em ressonância com a jurisprudência atual da Suprema Corte, em especial Tese fixada no Tema RG 899 -STF. 
7. Assim sendo, a decisão embargada, carece de reforma para os efeitos necessários à garantia da segurança jurídica e do devido processo legal, garantias estabelecidas na Constituição Federal.
III.I Dos fundamentos articulados que garantem a decretação da prescrição/decadência da condenação. 
a. Omissão. Relativa às razões da fixação dos marcos temporais assegurados para a decretação da Prescrição. 
PRESCRIÇÃO. REGISTRO DE MARCOS TEMPORAIS. RECONHECIMENTO SECEX - TCU. DECISÃO STF TEMA 899 DA REPERCURSSÃO GERAL. 1º MARCO TEMPORAL.
8. O instituto da prescrição foi reconhecido pelo corpo técnico em seu relatório, que não foi objeto de análise, por ocasião da lavratura do relatório e voto; explico: Ora, se o fato gerador deste processo tendo como última data de apresentação de prestação de contas sendo 02.12.2007, conforme descrito no histórico descritivo constante das propostas de encaminhamento formuladas pela Secretaria de Controle Externo dessa e. Corte de Contas, que antecede o despacho de definição de responsabilidade lavrado pelo Eminente Relator em 10 de junho de 2021; e a data de recebimento da citação via correios em 09 de Fevereiro de 2022, transcorridos 14 (quatorze) anos e dois meses, devendo ser ponderado o lapso temporal entre os supostos fatos tidos como irregulares, é superior ao prazo prescricional de 5 anos aplicável aos processos do TCU, tanto no que se refere à sua iniciativa, como também às respectivas sanções, conforme Lei Federal nº 9.873/1999, e os precedentes de repercussão geral proferidos pela Suprema Corte devidamente demonstrados neste recurso.
9. O reconhecimento do instituto da prescrição foi analisado pela Secretaria de Controle Externo dessa Corte, por ocasião da lavratura do Documento de Instrução - Peça 343, que serviu de subsidio ao Eminente Ministro Relator constante na página 2, incisos 24/25, documento estes, anexo a citação ao norte mencionado, in verbis:
Prescrição da Pretensão Punitiva 
24. Vale ressaltar que a pretensão punitiva do TCU, conforme Acórdão 1441/2016-TCU-Plenário, Relator Min. Benjamin Zymler, que uniformizou a jurisprudência acerca dessa questão, subordina-se ao prazo geral de prescrição indicado no art. 205 do Código Civil, que é de dez anos, contado da data de ocorrência da irregularidade sancionada, nos termos do art. 189 do Código Civil, sendo este prazo interrompido pelo ato que ordenar a citação, a audiência ou a oitiva dos responsáveis.
 25. No caso em exame, ocorreu a prescrição, uma vez que a irregularidade sancionada ocorreu em 2/1/2004 e o ato de ordenação da citação ainda não ocorreu até 07/06/2021.
10. O aresto embargado, com o devido respeito, é omisso acerca dessa certificação e constatação do corpo técnico constante na peça 343, ao norte detalhada, durante a instrução processual, com ênfase a demonstração dos marcos temporais da ocorrência da prescrição. 
11. Dessa forma, o acórdão embargado deixou de considerar (eis a omissão) a constatação sobre a prescrição ocorrida, não sendo considerada sua decretação no Acordão guerreado.
2º MARCO TEMPORAL. EXISTENTE. PRESCRIÇÃO OCORRÊNCIA.
12. Outro marco temporal prescricional evidenciado iniciou com a data da ocorrência do fato supostamente lesivo (2004 data do último lançamento creditício dos recursos financeiros transferidos pela SUFRAMA 02.1.2004 para a conta da conveniada - marco temporal este identificado pela SECEX, conforme acima transcrito) e a primeira notificação pela Comissão de Tomada de Contas Especial, fase interna, a este Defendente, ocorrida em 14.08.2018, conforme certificação contida as peças 275 e 292, devidamente descrita nos apontamentos demonstrados pela SECEX em seu relatório ID 68184640, configurando o transcurso de 14 anos e sete meses.
3º MARCO TEMPORAL. EXISTENTE. PRESCRIÇÃO OCORRÊNCIA. INSTAURAÇÃO DA TOMADA DE CONTAS ESPECIAL SUFRAMA.
13. Tomando como base a data de ultima transferência financeira para a conta da Fundação RIOMAR/UNIR, em 02.01.2004 e a data de abertura da Tomada de Contas Especial pela Superintendência da Zona Franca de Manaus, (fase interna) em 21 de março de 2012, foram transcorridos 08 (oito anos) , ocorrendo a prescrição; conforme ato constitutivo da TCE, pela SUFRAMA, extraído peça nº 187, abaixo transcrito:
[vide documento original]
14. Como bem pontuado pelo Min. Alexandre de Moraes (Tema 899) em seu voto condutor proferido na sessão virtual de 10.04.2020 A 17.04.2020, onde se extrai trecho relevante para a demonstração do precedente de repercussão geral, in verbis:
... "não é legítimo sacrificar direitos fundamentais para se tentar compensar a ineficiência do Estado, competindo aos agentes públicos, de forma geral, e ao Tribunal de Contas, especialmente, empreender os meios necessário para reduzir o tempo de tramitação dos processos, evitando-se "prolongamentos injustificados das etapas que separam um ato processual de outro".
15. O mesmo entendimento o Ministro Alexandre de Moraes, apresentou em seu voto condutor no julgamento do Mandado de Segurança 37475 AGR/DF, datado de 30.08.2021, (acolhido por UNANIMIDADE) onde o objeto desta impetração está intimamente ligado ao entendimento consolidado pelo Plenário da Suprema Corte, no julgamento 899 da Repercussão Geral (RE 636.886-RG) , veja-se trecho in verbis:
... Conforme assentei no julgamento 899-RG, entendo que as razões as levaram a maioria da CORTE a estabelecer, no Tema 897-RG, excecional hipótese de imprescritibilidade, não estão presentes em relação as decisões do Tribunal de Contas que resultem imputação de debito ou multa; há de se concluir, portanto, que não há previsão constitucional expressa que corrobore a tese de imprescretibilidade da pretensão de ressarcimento ao erário fundado em decisão do Tribunal de Contas. Cito, nesse sentido, recentes decisões proferidas pela 1 Turma desta Corte: 
SOBREPREÇO RESSARCIMENTO TRIBUNAL DE CONTAS DA UNIÃO O Tribunal de Contas da União há de atentar para a passagem do tempo ante o ressarcimento de debito referente a sobrepreço e considerada pessoa jurídica de direito privado. (MS 35294, Rel. Min. MARCO AURELIO, Primeira Turma, julgado em 21.06.2021) 
Portanto, baseada na premissa de que incide o instituto da prescrição sobre as decisões proferidas pelos Tribunais de Contas, esta CORTE pacificou o entendimento de ser aplicável a tais casos a lei 9.873/1999, inclusive no que se refere aos marcos interruptivos previstos no art. 2º da supracitada lei: 
EMENTA AGRAVO INTERNO EM MANDADO DE SEGURANÇA. DELIBERAÇÃO DO TRIBUNAL DE CONTAS DA UNIÃO. IMPUTAÇÃO DE DÉBITO E MULTA. PRETENSÃO SANCIONATÓRIA. MARCOS INTERRUPTIVOS SUSCETÍVEIS DE AFASTAR A CONSUMAÇÃO DO PRAZO PRESCRICIONAL QUINQUENAL ESTATUÍDO NA LEI Nº 9.873/1999. SOLICITAÇÃO E FORMALIZAÇÃO DE PARCELAMENTO, COM O ADIMPLEMENTO DE DIVERSAS PRESTAÇÕES, A CONFIGURAR HIPÓTESE DE RENÚNCIA TÁCITA, ACASO SE REPUTASSE CONSUMADA A PRESCRIÇÃO DA PRETENSÃO RESSARCITÓRIA. 
1. A submissão do Tribunal de Contas da União os ditames da Lei nº 9.873/1999, que disciplina a prescrição da pretensão sancionatória, configura matéria pacificada em precedentes das duas Turmas desta Suprema Corte ( MS 32201, Rel. Min. Roberto Barroso, Primeira Turma, DJe de 07.8.2017; e MS 35512 AgR, Rel. Min. Ricardo Lewandowski, Segunda Turma, DJe de 21.6.2019) . 
2. No caso, quando considerados os marcos interruptivos indicados nas informações prestadas pela autoridade impetrada, verifica-se que a pretensão sancionatória não foi alcançada pelo cutelo prescricional quinquenal. 
3. Quanto à prescrição da pretensão ressarcitória, ainda que esta se houvesse consumado, antes do Acórdão 2150/2016-TCU-Plenário, integrado pelo Acórdão 1131/2017-TCU-Plenário, ter-se-ia operado, nos moldes do art. 191 do Código Civil, renúncia tácita ao prazo prescricional, considerada a conduta da ora agravante, Força Sindical, de formalizar o parcelamento do débito que lhe foi imputado, a título de ressarcimento ao erário, em 36 (trinta e seis) prestações, das quais chegou a recolher 16 (dezesseis) . 
4. Agravo interno conhecido e não provido. ( MS 37586 AgR, Rel. Min. ROSA WEBER, Primeira Turma, julgado em 21/6/2021) 
16. No caso concreto, restou evidenciado o efetivo prejuízo a racionalidade administrativa, a economia processual, a ampla defesa ou ao contraditório, uma vez que houveram vários transcursos de prazo superior a cinco anos, entre vários eventos deste processo de Tomada de Contas Especial, desde a data da irregularidade apurada. 
17. Não podendo esta e. Corte de Contas, não considerar os ditames da Lei 9.873/99, que disciplina a prescrição da pretensão sancionatória, conforme outro entendimento consolidado, a partir do voto vogal do Ministro Gilmar Mendes no RE nº 636.886/ALRepercussão Geral 899, foi o reconhecimento da incidência da prescrição quinquenal ressarcitória na fase antecedente à formação do título executivo (denominada "fase administrativa") . Enquanto nesta o regime é o da Lei nº 9.873/1999, na fase judicial, correspondente à execução do acórdão, aplica-se o Código Tributário e a Lei de Execução Fiscal. 
18. Ocorrido o fato, portanto, já se inicia o prazo prescricional, que só será interrompido com a citação ou notificação. O processo de apuração somente se instaura com a regular constituição da relação jurídica processual e apenas com o estabelecimento do contraditório é que se pode falar em primeiro ato interruptivo, sob pena de tornar imprescritível a pretensão, por via oblíqua.
19. Em remate, tem-se que a aplicação de sanções pelo Tribunal de Contas da União prescreve em cinco anos a contar da data do fato, de modo a privilegiar a segurança jurídica necessária e tão cara ao sistema jurídico e, também, lançar luzes sobre a imediatidade e indispensabilidade de se dar cumprimento ao princípio da eficiência, de que o Brasil tanto precisa, seja no setor público, seja no privado, a impossibilidade de permanência infinita do poder persecutório do Estado. 
20. Requer o acolhimento deste erro material, em não considerar o instituto da prescrição, por ser matéria de ordem pública, que inclusive pode ser reconhecida de ofício pelo julgador. 
4º MARCO TEMPORAL. EXISTENTE. PRESCRIÇÃO OCORRÊNCIA. DATA DA INSTAURAÇÃO DA TCE PELA SUFRAMA A DATA DA AUTUAÇÃO NO TCU.
21. A data de instauração da Tomada de Contas pela SUFRAMA ocorreu em 21.03.2012, e a data de autuação junto ao TCU ocorreu em 21.01.2020, ou seja, transcorreu 7 anos e 10 meses.
22. Prazos esses que se confirmam com as peças nº 187 (Autuação na SUFRAMA e peça 339 (Autuação no TCU) . 
23. Portanto, por mais uma forma resta comprovada a prescrição, a qual requer o reconhecimento do instituto por esse e. Tribunal. 
24. Os marcos temporais descritos ao norte configuram a ocorrência do instituto da prescrição, com prazos superiores ao descrito no acordão do julgamento do RE 636886/AL - Repercussão Geral 899 - Supremo Tribunal Federal, conforme abaixo extraímos do judicioso VOTO CONDUTOR do Ministro Alexandre de Moraes, aprovado por unanimidade in verbis:
... Considerando que a atividade de controle externo, a cargo do Poder Legislativo e auxiliado pelo Tribunal de Contas, é exercida, mutatis mutandis, como poder de polícia administrativa lato sensu, cujo objeto é agir preventiva ou repressivamente em face da ocorrência de ilícito que possa causar ou cause prejuízo ao erário, entendo aplicável o prazo quinquenal punitivo para os casos de ressarcimento aos cofres públicos (grifo nosso) , salvo em se tratando de fato que também constitua crime, ocasião em que a prescrição reger-se-á pelo prazo previsto na lei penal. 
Até porque, como garantia fundamental do cidadão fiscalizado, conforme visto, é etapa obrigatória a efetivação do contraditório e da ampla defesa no processo de tomada de contas para que, após o regular processo administrativo, culmine-se com o título executivo extrajudicial que enseje a cobrança judicial visando ao ressarcimento ao erário. 
No âmbito da Lei de Improbidade Administrativa, existe disposição semelhante envolvendo o lapso prescricional, no art. 23, III, in verbis: 
"Art. 23. As ações destinadas a levar a efeitos as sanções previstas nesta lei podem ser propostas:
 I - até cinco anos após o término do exercício de mandato, de cargo em comissão ou de função de confiança; 
II - dentro do prazo prescricional previsto em lei específica para faltas disciplinares puníveis com demissão a bem do serviço público, nos casos de exercício de cargo efetivo ou emprego. 
III- até cinco anos da data da apresentação à administração pública da prestação de contas final pelas entidades referidas no parágrafo único do art. 1º desta Lei". (grifo nosso) . 
Ou seja, a própria legislação, que disciplina sobre a ação civil de improbidade administrativa, estipula que se computa o prazo quinquenal a contar da apresentação à Administração Pública "da prestação de contas final pelas entidades". 
Portanto, interpretando sistematicamente o ordenamento jurídico, é seguro afirmar a existência de prazos decadencial (prescricional punitivo impróprio) e prescricional quinquenais, salvo em se tratando de fato que também constitua crime. 
Por oportuno, registro a incidência de prazos diferenciados a depender da fase fiscalizatória em que se encontre o fato que cause prejuízo ao erário. 
Primeiro, há prazo decadencial (prescricional punitivo, nos termos da lei) quinquenal entre a data da prestação de contas e o início da fase preliminar de tomada de contas especial (citação ou notificação do interessado ou responsável pela prestação de contas na fase preliminar de tomada de contas pelos órgãos internos ou externos) , com a observância de causas de interrupção (retificação da prestação de contas pelo responsável) e de suspensão (enquanto durar a fiscalização preliminar realizada pelo controle interno do Ente Público, diante da inexistência de inércia estatal na averiguação do fato) . Pela obviedade, em se tratando de ato de fiscalização prévia (controle externo preventivo) , sequer existe a inércia estatal a justificar o início de qualquer decurso de tempo. 
Secundariamente, uma vez iniciada a tomada de contas pelo órgão de controle interno ou externo, de forma preliminar, em decorrência de ser causa interruptiva legal, reinicia-se novo prazo decadencial (prescricional punitivo) até a decisão condenatória recorrível pelo Tribunal de Contas.
25. A consequência da contradição, assim como da obscuridade, é a ineficácia do julgado e sua inaptidão para pacificar o litígio, em total prejuízo do acesso à ordem jurídica justa. A sentença contaminada por proposições contraditórias se torna ineficaz porque elas reciprocamente se neutralizam e se eliminam. Em outras palavras, a ineficácia da sentença assim viciada decorre do fato de a o litígio ter sido acertada com a incerteza. 
26. Portanto, diante da omissão, contradição e obscuridade, e ainda por tratar-se de questão de ordem pública, a qual pode ser alegada a qualquer tempo, requer o reconhecimento do instituto da prescrição, pelos diversos marcos demonstrados e comprovados, bem como, pelo dever cogente, seja seguido os precedentes do Supremo Tribunal Federal. 
V - DOS PEDIDOS: 
27. Diante de todo exposto, vem a presença de Vossa Excelência, requerer o conhecimento e acolhimento dos embargos de declaração com efeitos infringentes, e sejam acolhidos reformando o acordão para declarar a prescrição da presente Tomada de Contas Especial, excluindo quaisquer responsabilidade e sanções imputadas ao Embargante. 
28. Tudo por ser o mais puro e cristalino direito."
É o relatório.

Amadeu Guilherme Matzenbacher Machado (4-b/OAB-RO), representando Haroldo Cristovam Teixeira Leite; Williames Pimentel de Oliveira (2694/OAB-RO), representando José Januário de Oliveira Amaral; Morel Marcondes Santos (3832/OAB-RO), representando Waldemarina Vieira de Melo; Orange Cruz Beleza (7607/OAB-RO), representando Ene Glória da Silveira; Ana Cristina da Silva Barbosa (3.232/OAB-RO), representando Flávio Batista Simão; José Alves Pereira Filho (647/OAB-RO), representando Maria Berenice Alho da Costa Tourinho.

Procurador Júlio Marcelo de Oliveira.

EMBARGOS DE DECLARAÇÃO. TOMADA DE CONTAS ESPECIAL. CONVÊNIO PACTUADO ENTRE A ZONA FRANCA DE MANAUS E A FUNDAÇÃO RIO MADEIRA, TENDO A UNIVERSIDADE FEDERAL DE RONDÔNIA COMO INTERVENIENTE. EXECUÇÃO DE PLANO QUADRIENAL DE DESENVOLVIMENTO, COM A IMPLANTAÇÃO DE HOTEL ESCOLA DE ECOTURISMO E ESCOLA MODELO DE TURISMO. OBRIGAÇÃO PACTUADA DE SE PRESTAREM CONTAS PELA APLICAÇÃO E MANUTENÇÃO DO OBJETO CONSTRUÍDO POR ATÉ 5 ANOS APÓS O TÉRMINO DA VIGÊNCIA DO CONVÊNIO. CONSTATAÇÃO, APÓS A VIGÊNCIA, DE OBRA ABANDONADA, SEM QUALQUER SERVENTIA. CITAÇÃO DOS RESPONSÁVEIS POR 100% DOS VALORES RECEBIDOS. REVELIA. PRESCRIÇÃO PUNITIVA. REJEIÇÃO DAS ALEGAÇÕES DE DEFESA. CONTAS IRREGULARES. DÉBITO. EMBARGOS. AUSÊNCIA DE OMISSÃO, CONTRADIÇÃO OU OBSCURIDADE. CONHECIMENTO. NEGATIVA.

TOMADA DE CONTAS ESPECIAL (TCE)

Secretaria de Recursos (Serur); Secretaria de Controle Externo de Tomada de Contas Especial (SecexTCE).

Trata-se de embargos de declaração opostos pelo Sr. Januário de Oliveira Amaral ao Acórdão 3028/2022-TCU-Primeira Câmara, prolatado no âmbito de tomada de contas especial instaurada pela Superintendência da Zona Franca de Manaus (Suframa) , em desfavor de diversos responsáveis - entre eles, o recorrente - em face da não comprovação da regular aplicação dos recursos repassados por meio do Convênio 046/2002, firmado entre a Suframa e a Fundação Rio Madeira, tendo a Universidade Federal de Rondônia (Unir) como interveniente, que tinha por objeto a "execução do projeto plano quadrienal de desenvolvimento, compreendendo a implantação de um hotel escola modelo de ecoturismo e uma escola modelo de turismo".
Mediante o acórdão recorrido, resumidamente, este Colegiado reconheceu a prescrição punitiva em face das irregularidades apuradas; porém, com lastro na Súmula 282, julgou as contas irregulares, condenando os responsáveis em débito na totalidade dos valores repassados (R$ 1.000.000,00) , descontando apenas o remanescente da conta do convênio. Tal condenação ocorreu em face da ausência de utilidade na obra que, passados os anos, encontrava-se abandonada, em perda de utilidade e finalidade dos recursos conveniados, levando à condenação da fundação convenente e seus dirigentes, bem como dos gestores da universidade interveniente, inclusive dos reitores sucessores que nada fizeram para regularizar a situação, durante a vigência convenial.
Nos presentes embargos, em extrato, alega-se omissão na decisão condenatória quanto a disposições prescricionais. Requer-se, em síntese:
o reconhecimento da prescrição pela própria unidade técnica que instruiu o acórdão recorrido;
a consumação da prescrição, em detrimento do interregno entre a data da ocorrência do fato supostamente lesivo (2/1/2002, data do último lançamento creditício dos recursos financeiros transferidos pela SUFRAMA para a conta da conveniada) e a primeira notificação pela Comissão de Tomada de Contas Especial à defendente, na fase interna (em 14/8/2008) ;
igual materialização da prescrição, tomando como base a data de última transferência financeira para a conta da Fundação RIOMAR/UNIR, em 2/1/2004 e a data de abertura da Tomada de Contas Especial pela Superintendência da Zona Franca de Manaus, 21/3/2012;
outra incidência prescricional observada em face da data de instauração da Tomada de Contas pela SUFRAMA, em 21/3/2012, e a data de autuação junto ao TCU, em 21/1/2020;
julgamento a considerar o julgamento, pelo STF, do ME 636.886 (Tema 899) , que determinou a aplicação da tese quinquenal para a prescrição dos processos no TCU, lastreada na Lei 9.873/1999.
Em análise dos pedidos, anoto que a prescrição foi tratada em menção específica no voto condutor da decisão vergastada:
"10. Adentrando ao mérito das questões suscitadas, para fins de prescrição punitiva, ainda que o término das obrigações entre as partes tenha exaurido somente em 3/10/2012 (em termos de monitoramento da efetiva funcionalidade da obra) , conservadoramente - e com lastro no incidente de uniformização de jurisprudência estabelecido pelo Acórdão 1441/2016-TCU-Plenário -, acolho a proposta da unidade técnica em considerar o dia 2/12/2007 como marco prescritivo - data oficialmente intitulada no convênio como "término da vigência", considerando o término da obra. Concluo como prescrita, assim, a pretensão punitiva. 
11. No que se refere à prescrição ressarcitória, contudo, pelos idênticos motivos manifestados no relatório da SecexTCE, reafirmo a ainda válida Súmula 282 deste Tribunal a classificar como imprescritíveis as "ações de ressarcimento movidas pelo Estado contra os agentes causadores de danos ao Erário". O RE 636.886 julgado pela Suprema Corte só alcança a fase executória da cobrança. 
12. Em nota importante sobre o tema, saliento que em nada socorre aos responsáveis adotar a tese prescritiva quinquenal, pautada na Lei 9.873/99, posto que, em face das causas interruptivas, não haveria a prescrição sequer com relação aos débitos (vide cálculo constante dos itens 27.11 e 27.12 da instrução técnica, reproduzida em meu relatório precedente) . A utilização dos critérios estabelecidos pelo Acórdão 1441/2016-TCU-Plenário, portanto, faz-se amplamente favorável à defesa."
Tal excerto tanto demonstra a ausência de omissão do julgado no trato da matéria, quanto situa que o relatório instrutivo, de fato, anotou a ocorrência da prescrição; todavia, unicamente relacionada à prescrição punitiva, não à ressarcitória, em face de sua imprescritibilidade, segundo situa a Súmula 282.
Aliás, o relatório instrutivo que antecedeu a decisão observou que, ainda que utilizada a tese quinquenal, com base na Lei 9.874/1999, existiria uma multiplicidade de eventos interruptivos a levar a uma desconstituição inclusive da prescrição punitiva, em agravamento da situação da recorrente. Como consta do trecho abaixo (peça 426) :
"27.12. Analisando-se a data da prática do ato irregular, 2/12/2007 (prazo final para a apresentação da prestação de contas) , bem como os eventos processuais que se sucederam, conforme acima enumerados, os quais teriam o condão de interromper o curso do prazo prescricional, de acordo com o art. 2º da Lei 9.873/1999, observa-se que não teria transcorrido o prazo de 5 (cinco) anos entre cada evento processual interruptivo. Dessa forma, ainda que se leve em conta o entendimento sufragado pelo STF, no julgamento do RE 636.886, não teria ocorrido a prescrição da pretensão sancionatória e ressarcitória a cargo do TCU. 
27.13. Além disso, o caso tratado no RE 636.886 (tema 899 da repercussão geral) diz respeito à fase de execução judicial de deliberação do Tribunal de Contas, tanto assim que, para deslindá-lo, foi necessária a aplicação da Lei 6.830/1980 (Lei de Execuções Fiscais) , diploma legal evidentemente inaplicável à fase que antecede a formação do título executivo extrajudicial do TCU, caracterizada pela atuação do órgão de controle externo até a prolação do acórdão."
Finalmente, ainda sobre o assunto, não ignoro que o item 9.8 do¿Acórdão 459/2022-TCU-Plenário¿tenha determinado a constituição de¿grupo¿de¿trabalho¿para que este Tribunal volte a se debruçar sobre tal entendimento. Até que sobrevenha "nova" apreciação desta Corte, contudo, em prestígio ao princípio da colegialidade, consentâneo que se mantenha o convencionado em incidente de uniformização de jurisprudência estabelecido mediante o¿Acórdão 1441/2016-TCU-Plenário¿e na Súmula 282, a prever critério decenal para apuração da prescrição punitiva, lastreada no Código Civil e a imprescritibilidade do débito ao Erário. 
Cito em exemplo nesse sentido, julgados recentes por mim relatados, como os Acórdãos 415/2021, 841/2021, 2.954/2021 e 209/2022, do Plenário; e Acórdãos 11.532/2020, 16.675/2021, 796/2022, 1.118/2022, 1.138/2022, 1.301/2022, 4.167/2022 e 4.166/2022, todos da Primeira Câmara, dentre outros.  Em arremate, a demonstrar a ausência de prejuízo absoluto ao recorrente, nessa visão, em se tratando de matéria de ordem pública, eventual modificação de critério pode ser levantada a qualquer tempo (Acórdãos 4.206/2022 e 3.717/2022, ambos da Primeira Câmara, relatados pelo Min. Jorge Oliveira) . 
Isso dito, ausente qualquer omissão, contradição ou obscuridade na decisão recorrida, julgo pelo conhecimento dos embargos de declaração apresentados para, no mérito, negar-lhes provimento.
Ante o exposto, VOTO por que seja adotado o acórdão que ora submeto a Vossas Excelências. 
TCU, Sala das Sessões, em 6 de setembro de 2022.
BENJAMIN ZYMLER 
Relator